臺灣臺中地方法院民事裁定
110年度家抗字第20號
抗  告  人  林照卿  
相  對  人  鍾文羣  

上列抗告人與相對人間因聲請宣告夫妻分別財產制事件，對於本
院民國110年10月12日110年度司家婚聲字第4號第一審裁定不服
，提起抗告，本院合議庭裁定如下：
    主  文
一、抗告駁回。
二、抗告程序費用由抗告人負擔。
    理  由
壹、本事件經本院審酌全案卷證，認原審裁定之結果，經核於法
    要無不合，應予維持，並引用原審裁定記載之理由。
貳、抗告意旨略以：
一、抗告人於原審提出110年9月25日民事答辯狀，主張兩造原來
    生活融洽，直至108年8月間，相對人受其前妻子女左右，欲
    廉價出賣同居之住所，所得價金再以其前妻之女鍾自宜與抗
    告人名義購買大樓登記為共有，所餘價金則歸其前妻之子鍾
    自宏所有，置抗告人日後生活於不顧，抗告人當然不能答應
    ，詎相對人於109年4月27日自行遷出住所，抗告人仍常至鍾
    自宏住所照顧相對人起居、陪其至醫院看診等，然相對人與
    鍾自宏竟將抗告人持有之鍾自宏住所鑰匙收回，並禁止抗告
    人再行前往照顧相對人。申言之，相對人不能信任抗告人，
    係因子女之左右，製造不能相互信賴之假象，以達其子女爭
    產之目的，則其以不正當之方式，行使民法第1010條第2項
    後段之權利，有悖於誠信原則，應為法所不容許。原審俱未
    調查審認，以查與事實是否相符，並斟酌上開情形是否有民
    法第148條權利濫用及違反誠信原則之適用，即有廢棄之原
    因。
二、又民法第1010條第2項後段及立法理由均未說明，就分居已
    逾六個月之事實，應負責之一方也可以請求宣告改用分別財
    產制，最高法院93年度台上字第1878號民事裁定意旨固認為
    ，夫妻難於維持共同生活，不同居已達六個月以上時，縱其
    事由應由夫妻一方負責，該應負責之一方亦非不得依該條規
    定請求宣告改用分別財產制，惟擴張解釋民法第1010條第2
    巷後段規定已甚不妥，且為該庭之見解而已，不能拘束下級
    審。且如鈞院調查結果，可認係相對人故意為之，則亦無最
    高法院93年度台上字第1878號民事裁定之適用。原裁定未見
    及此，為抗告人不利之裁定，尚欠允洽。爰聲明：（一）原
    裁定廢棄。（二）相對人之聲請駁回。
參、相對人則以：
一、本件兩造婚後未約定財產制，且兩造不同居期間已逾6個月
    ，而依抗告人書狀所自承，兩造間確實對於是否出售原共居
    透天住所換成電梯大樓住宅一事，已生無法修補之嫌隙，足
    認兩造感情信賴基礎不存，且抗告人自109年3月左右即未探
    視過相對人，如有請抗告人提出聲明！況縱有偶而探視之情
    形，亦無解於難以維持共同生活不同居已達六個月以上之事
    實。
二、又抗告人雖主張係相對人主動離家，然依最高法院裁判意旨
    ，兩造難以維持共同生活之事由不論是否可歸責於相對人，
    相對人仍得請求宣告改用分別財產制，況本件係因相對人於
    108年7月29日於原共同住所再次重摔在地，術後已完全無能
    力再居住於此每日需上下樓梯、且輪椅無法進出的透天住宅
    ，故僅能於同年8月16日出院後就直接搬入兒子所有之電梯
    大樓住所，本非不可歸責於相對人。
三、況依修法意旨，係為處理財產問題，與難以維持共同生活是
    否可歸責於他方，兩者間並無關聯性，本件採分別財產制僅
    使各自保有其財產所有權、管理權及使用收益權，減少不必
    要之困擾，並無抗告人所述違背誠信原則，或子女爭產之情
    形等語置辯。並聲明：抗告駁回。
肆、本院之判斷
一、按夫妻未以契約訂立夫妻財產制者，除本法另有規定外，以
    法定財產制，為其夫妻財產制；又夫妻之一方有左列各款情
    形之一時，法院因他方之請求，得宣告改用分別財產制：
    依法應給付家庭生活費用而不給付時。夫或妻之財產不足
    清償其債務時。依法應得他方同意所為之財產處分，他方
    無正當理由拒絕同意時。有管理權之一方對於共同財產之
    管理顯有不當，經他方請求改善而不改善時。因不當減少
    其婚後財產，而對他方剩餘財產分配請求權有侵害之虞時。
    有其他重大事由時。夫妻之總財產不足清償總債務或夫妻
    難於維持共同生活，不同居已達六個月以上時，前項規定於
    夫妻均適用之，民法第1005條、第1010條分別定有明文。又
    民法第1010條第2項規定夫妻難於維持共同生活，不同居已
    達6個月以上為由，聲請法院宣告改用分別財產制之當事人
    ，並不以其就分居逾6個月之事實無可歸責原因者為限（最
    高法院93年度台上字第1878號裁定、98年度台上字第957號
    判決意旨參照）。
二、本件相對人於原審主張兩造為夫妻關係，婚後並未約定夫妻
    財產制，兩造間之夫妻財產制即應適用法定財產制。而兩造
    自108年8月16日分居迄今，因故已生無法修補之嫌隙，至今
    不同居已逾6個月以上等語，業據其於原審提出戶籍謄本、
    存證信函為證，而抗告人亦主張相對人自109年4月27日即已
    離家迄今，是兩造不爭執已分居逾6個月以上，兩造至遲於1
    09年4月27日即已分居兩地，迄今仍未回復共同生活。至抗
    告人主張分居後仍常至鍾自宏住所照顧相對人起居、陪其至
    醫院看診等，固據其提出錄影、對話紀錄為證，惟內容多為
    109年4月27日前之情形，109年4月27日後之錄影內容則僅有
    抱怨鍾自宏破壞神明廳、不孝等之部分尚屬清晰，是自無從
    據而認定兩造自分居後仍有互動，抗告人所述自無可採。則
    兩造既已難以維持共同生活，又不同居達6個月以上，原審
    依民法第1010條第2項規定裁定兩造應改用分別財產制，並
    無違誤。
三、抗告人另主張相對人故意離家，係以不正當行為行使民法第
    1010條第2項後段之權利，為權利濫用且違反誠信原則，應
    非法許等語。惟前開民法第1010條第2項規定，係考量夫妻
    感情破裂，不能繼續維持家庭共同生活，且事實上不同居已
    達6個月以上時，茲彼此既不能相互信賴，自應准其改用分
    別財產制，俾夫妻各得保有其財產所有權、管理權及使用收
    益權，減少不必要之困擾而設（參考74年6月3日立法理由）
    ，且明定夫妻雙方均得為請求，可見縱其事由應由夫妻之一
    方負責，應負責之一方亦非不得為該項請求。換言之，不問
    夫妻各別就發生分居或難於維持共同生活情形之可責程度如
    何，只要符合上揭法文所定要件時，即可聲請宣告改用分別
    財產制，是相對人提出本件聲請，於法並無不合，與權利濫
    用無涉，亦難謂其所為有侵害信賴保護原則。
四、綜上所述，兩造至遲自109年4月27日即已分居，且彼此因財
    產處分相關事宜已不能互相信賴，難於維持共同生活且分居
    達6個月以上，相對人依民法第1010條第2項規定，請求宣告
    改用分別財產制，為有理由，原審因而裁定將兩造間夫妻財
    產制，改用分別財產制，經核於法尚無違誤或不當之處。從
    而，抗告人仍執前詞，提起抗告，指摘原審裁定有所違誤或
    不當，為無理由，應予駁回。
伍、依家事事件法第97條，非訟事件法第21條第2項、第46條，
    民事訴訟法第495條之1第1項、第449條第1項、第95條、第7
    8條，裁定如主文。
中　　華　　民　　國　　110 　年　　11　　月　　25　　日
                  家事法庭審判長   法  官  蔡建興 
                                   法  官  顏淑惠
                                   法  官  顏銀秋
以上為正本係照原本作成。
如提起再抗告者，應於裁定送達後10日內，僅得以「適用法規顯
有錯誤」為理由，向本院提出再抗告狀（須按他造人數附具繕本
），及繳納抗告費用新臺幣1,000元，並需委任律師或具律師資
格之關係人為代理人。
中　　華　　民　　國　　110 　年　　11　　月　　25　　日
                                   書記官  王綉玟